最　高　行　政　法　院　判　決　　　　　　　　　　九十三年度判字第九○七號
　　上　訴　人　甲○○
　　　　　　　　乙○○
　　被 上訴 人　臺中縣稅捐稽徵處
　　代　表　人　丙○○
右當事人間因地價稅事件，上訴人對於中華民國九十二年四月八日臺中高等行政法院
九十一年度訴字第八八六號判決，提起上訴。本院判決如左：
　　主  文
上訴駁回。
上訴審訴訟費用由上訴人負擔。
　　理  由
一、本件上訴人在原審起訴主張：(一)土地稅減免規則第九條「無償供公共使用之私有
    土地，經查明屬實者，在使用期間內，地價稅或田賦全免．．．。」、第十條第
    一項「供公共通行之騎樓走廊地，無建築改良物者，應免徵地價稅」。上訴人等
    於民國九十年九月十九日依土地稅減免規則第九條及第十條規定向被上訴人所屬
    大屯分處申請減免該部分土地之地價稅，該處卻以九十年十月十二日九十中縣稅
    屯二字第九○五○六○九二號函：「．．．現場係空地非村里道路使用，且地上
    尚未興蓋建物亦無騎樓使用，故核無土地稅減免規則第九條及第十條規定之適用
    」駁回上訴人等申請減免案。查土地稅減免規則第九條並無規定僅有做為村里道
    路才可適用；再依財政部九十一年九月二十四日台財稅第○九一○四五五六五二
    號函說明三：「．．．未建築之私有空地，如有無償供公共使用之情形，雖無前
    揭（騎樓走廊地）減免地價稅之適用，惟土地所有權人仍可檢送具體案例，依上
    開減免規則第九條規定向土地所在地稅捐稽徵處申請免徵地價稅。」可知該部分
    土地既有無償供公共使用、通行之情形，即可適用免徵地價稅之規定。因此，被
    上訴人未以實際情形來認定，而以是否為村里道路來核定，顯有違誤。(二)被上訴
    人於復查決定書及九十一年七月十九日向台中縣政府提出之答辯書所稱：「系爭
    土地現場空置雜草叢生．．．，且剛鋪設級配料，並無渠等所稱供公共通行、使
    用之事實」，實與事實不符。若按被上訴人所稱：上訴人等既在申請減免位置剛
    鋪設級配料，以供公共使用、通行，則不可能有雜草叢生之情形，被上訴人說法
    前後不合，顯然自相矛盾。而被上訴人與臺中縣政府卻據以認定上訴人等之申請
    減免地價稅案不符土地稅減免規則第九條規定，顯屬率斷，有欠公允。本案三筆
    土地上訴人等並非全部面積申請減免地價稅，而是僅就臨接現有計畫道路四米深
    部分（即依法須設置騎樓走廊或無遮簷人行道部分）申請減免地價稅，而該部分
    並無雜草叢生情形。且因該無償供公共使用、通行部分，係以土石鋪設而成，經
    多年來民眾通行、停車．．．等使用，而有下陷、不平之情形，上訴人等為方便
    公眾使用、通行，常加以整理、鋪平並繼續無償供公眾通行、使用，此有當地里
    長證明該部分確實無償供公共通行、使用可證。故上訴人等就該部分申請減免地
    價稅與土地稅減免規則第九條、第十條第一項並無不合，亦符合財政部九十一年
    九月二十四日台財稅第○九一○四五五六五二號函釋意旨。而被上訴人及臺中縣
    政府對上訴人等在復查、訴願時之陳述及所附之照片、里長證明等，未說明不採
    信理由，亦未依上訴人等請求到現場會勘、調查，僅依被上訴人說詞，即予駁回
    ，實難令人甘服，並請鈞院派員到現場會勘、調查。(三)被上訴人係以財政部民國
    九十一年四月四日台財稅第○九一○四五二二九六號函釋等為依據，認定上訴人
    等系爭土地無土地稅減免規則第十條第一項之適用。惟查土地稅減免規則第十條
    第一項「供公共通行之騎樓走廊地，無建築改良物者，應免徵地價稅。」即明文
    規定並不須有建築改良物，才可免徵地價稅，財政部該函釋，已違背土地稅減免
    規則，於法顯有未合。被上訴人、臺中縣政府以此為依據所做復查決定、訴願決
    定，自屬不當。上訴人等之私有土地，經政府指定依法須留設騎樓或無遮簷人行
    道之部分，為私地公用，其已具有公共設施用地特性，上訴人等僅能依法設置或
    退縮為人行道，並將該部分供公眾通行、使用，不得任意設置圍籬或障礙，否則
    即為違建，此為強制性規定。上訴人等並無法做其他有效益使用，而上訴人等將
    該部分用地供公眾使用、通行，正符設置意義。且依土地稅減免規則第十條第一
    項「供公共通行之騎樓走廊地，無建築改良物者，應免徵地價稅。」即明文並不
    須有建築改良物，其立法宗旨顯然是在供公共通行之公益目的上，故上訴人等之
    申請減免案應合於該規定，而被上訴人未依實核准，顯屬率斷。(四)上訴人等於復
    查、九十一年十月三日之訴願補充理由書及九十一年十月九日到臺中縣政府訴願
    審議委員會陳述意見時，所主張之吉隆段一四三五地號依九十年地價稅課稅明細
    表所載與原核定課稅不符，減免原因應是全免，並非部分減徵，且減免面積亦錯
    誤乙節。被上訴人應調閱其大屯分處原始稅籍底冊及原申請、核准案件，查明事
    實，重新核算稅額。非以「系爭土地九十年地價稅既不適用土地稅減免規則第十
    條第一項減免地價稅之規定．．．」而未予詳查即做出維持原處分之決定，而臺
    中縣政府在訴願決定書，對上訴人等此主張完全未提及或漏未裁示，似有不公。
    查該部分土地（即騎樓走廊預定地）因無償供公共通行、使用，早已核准免徵地
    價稅多年，其免徵面積應是甲○○部分約為：（15.6平方公尺）、乙○○部分約
    為：（22.6平方公尺），而非九十年課稅明細表上所載之83.9平方公尺及13.89
    平方公尺，上訴人等之九十年課稅明細表所載顯然有誤，且該部分多年來確實是
    無償在供公共使用、通行，完全符合土地稅減免規則第九條及第十條第一項規定
    。再依財政部九十一年九月二十四日台財稅第○九一○四五五六五二號函說明三
    ：「．．．未建築之私有空地，如有無償供公共使用之情形，雖無前揭（騎樓走
    廊地）減免地價稅之適用，惟土地所有權人仍可檢送具體案例，依上開減免規則
    第九條規定向土地所在地稅捐稽徵處申請免徵地價稅。」上訴人等該部分土地既
    有無償供公共使用、通行之情形，就可適用免徵地價稅之規定，因此上訴人等該
    部分土地應全部免徵地價稅，並無錯誤，為此訴請撤銷訴願決定及原處分之判決
    。
二、被上訴人則以：(一)按「無償供公共使用之私有土地，經查明屬實者，在使用期間
    內，地價稅或田賦全免。但其屬建造房屋應保留之空地部分，不予免徵。」、「
    供公共通行之騎樓走廊地，無建築改良物者，應免徵地價稅．．．。」為土地稅
    減免規則第九條及第十條第一項所明定。次按「土地稅減免規則第十條關於供公
    共通行之騎樓走廊地減免地價稅，在實務上徵納雙方爭議甚多，茲為解決稽徵上
    之困擾，經本部邀請內政部等有關機關研商獲致結論如下：土地稅減免規則第十
    條有關供公共通行之騎樓走廊地減免地價稅，依下列原則處理：(一)平房屋宇前簷
    突出於騎樓走廊地者，仍依規定免徵地價稅。(二)在騎樓走廊上有一層建物者，其
    騎樓走廊地之地價稅減徵二分之一；有二層建物者，減徵三分之一；有三層建物
    者，減徵四分之一；有四層以上建物者，減徵五分之一。」、「土地稅減免規則
    第十條第一項所稱『騎樓走廊地』，係屬建築基地之一部分，其認定應以基地上
    有建築改良物為前提。未經建築之一般空地，無上開條項減免地價稅規定之適用
    。」為財政部七十一年一月二十八日台財稅第三○五六二號及九十一年四月四日
    台財稅第○九一○四五二二九六號函所明釋。(二)關於甲○○部分：卷查上訴人甲
    ○○持分所有大里市○○段一四二七地號為「田」地目土地，面積一、○二二點
    ○一平方公尺，持分十分之六，持分面積六一三點二一平方公尺為公共設施完竣
    地區土地，按一般土地稅率課徵地價稅，並減徵面積一九點五八平方公尺之地價
    稅；同地段一四三五地號為「田」地目土地，面積五、三一五點三二平方公尺，
    持分十分之六，持分面積二、一三六點一七平方公尺為公共設施完竣地區土地，
    按一般土地稅率課徵地價稅，並減徵面積八三點三九平方公尺之地價稅；西榮段
    一三地號為「田」地目土地，面積二、○四二點○四平方公尺，持分十分之六，
    持分面積一、二二五點二二平方公尺為公共設施完竣地區土地，按一般土地稅率
    課徵地價稅；併同未異議之持分所有大里市○○段四六地號土地按一般土地稅率
    課徵地價稅，合計課徵九十年地價稅為六○四、二○二元，並無違誤。(三)關於乙
    ○○部分：卷查上訴人乙○○持分所有大里市○○段一四二七地號為「田」地目
    土地，面積一、○二二點○一平方公尺，持分十分之一，持分面積一○二點二○
    平方公尺為公共設施完竣地區土地，按一般土地稅率課徵地價稅，並減徵面積三
    點二六平方公尺之地價稅；同地段一四三五地號為「田」地目土地，面積五、三
    一五點三二平方公尺，持分十分之一，持分面積三五六點○三平方公尺為公共設
    施完竣地區土地，按一般土地稅率課徵地價稅，並減徵面積一三點八九平方公尺
    之地價稅；西榮段一三地號為「田」地目土地，面積二、○四二點○四平方公尺
    ，持分十分之一，持分面積二○四點二○平方公尺為公共設施完竣地區土地，按
    一般土地稅率課徵地價稅；併同未異議之持分所有大里市○○段四六、鳳凰段一
    七四之八及豐原市○村段八四七、八五○、八五一地號等五筆土地按一般土地稅
    率課徵地價稅，合計課徵九十年地價稅為六五、○五五元，並無違誤。(四)上訴人
    於九十年九月十九日向被上訴人所屬大屯分處申請騎樓地減免，經被上訴人所屬
    大屯分處現場勘查結果，以系爭土地現場空置雜草叢生（土地非臨路部分），並
    無任何建築改良物，僅就臨路部分堆高土石，並無供公共使用之事實，不符土地
    稅減免規則第九條免徵地價稅規定。又系爭土地是否有土地稅減免規則第十條第
    一款規定減免地價稅之適用，於復查時，經以被上訴人九十一年二月二十六日中
    縣稅法字第○九一○○七四八三○○號函報奉財政部九十一年四月四日台財稅第
    ○九一○四五二二九六號函核釋，土地稅減免規則第十條第一項所稱騎樓走廊地
    ，係屬建築基地之一部分，其認定應以基地上有建築改良物為前提，本案系爭土
    地為未經建築之一般空地，無上開條項減免地價稅規定之適用。另上訴人主張課
    稅明細表所載與原查定課稅不符，如騎樓走廊減免地應屬全免，並非部分減徵，
    且面積亦不符等乙節，查系爭土地九十年地價稅既不適用土地稅減免規則第十條
    第一項減免地價稅之規定，被上訴人所屬大屯分處原按上揭規定減免課徵地價稅
    部分係為少課，依本院六十二年判字第二九八號判例意旨，申請復查之結果，不
    得為更不利於行政救濟人之決定，是維持原處分並無不合等語作為抗辯。
三、原審斟酌全辯論意旨及調查證據之結果以：(一)按「無償供公共使用之私有土地，
    經查明屬實者，在使用期間內，地價稅或田賦全免。但其屬建造房屋應保留之空
    地部分，不予免徵。」、「供公共通行之騎樓走廊地，無建築改良物者，應免徵
    地價稅．．．。」、「土地稅減免規則第十條第一項所稱『騎樓走廊地』，係屬
    建築基地之一部分，其認定應以基地上有建築改良物為前提。未經建築之一般空
    地，無上開條項減免地價稅規定之適用。」為土地稅減免規則第九條及第十條第
    一項所明定及財政部九十一年四月四日台財稅第○九一○四五二二九六號函所明
    釋。(二)本件上訴人等於九十年九月十九日以其等上開三筆系爭土地之騎樓走廊用
    地，現供人行步道使用，申請減免地價稅，經被上訴人以九十年十月十二日九十
    中縣稅屯二字第九○五○六○九二號函：「．．．現場係空地非村里道路使用，
    且地上尚未興蓋建物亦無騎樓使用，故核無土地稅減免規則第九條及第十條規定
    之適用，．．．」否准上訴人等申請減免案。上訴人等不服，循序提起本件訴訟
    。(三)按土地稅減免規則第十條第一項所稱之騎樓走廊地，係屬建築基地之一部分
    ，凡經指定之計畫道路兩旁之建築基地，須留設騎樓或無遮簷人行道以供公眾通
    行，其認定應以基地上有建築改良物為前提，未經申請建築之一般空地，並非屬
    建築基地，應無所謂設置騎樓或無遮簷人行道之情事，自無上開條項減免地價稅
    規定之適用，分別經財政部九十一年四月四日台財稅字第○九一○四五二二九六
    號及九十一年九月二十四日台財稅第○九一○四五五六五二號函釋在案。本件上
    訴人等主張系爭土地臨接現有計畫道路四米深部分（即依法須設置騎樓走廊部分
    ），且因該部分無償供公共使用、通行，申請減免地價稅。惟系爭土地上上訴人
    並未申請建築，其上並無任何建築改良物，並為上訴人所不爭執，復有照片附原
    處分卷可稽，依據前揭財政部函釋之意旨，即無土地稅減免規則第十條第一項減
    免地價稅規定之適用。又上訴人等主張依法須設置騎樓走廊部分之系爭土地，現
    無償供公共通行使用乙節，經被上訴人派員會同大里地政事務所及大里市公所人
    員至現場勘查結果，系爭土地為未加利用之泥土空地，並非供公共通行使用，僅
    有部分靠路邊部分任意由他人停放車輛，此有會勘記錄表、前開照片及上訴人提
    出之照片附卷可稽，是系爭土地亦不符合首揭法令規定之供公共通行使用之要件
    ，自亦不適用土地稅減免規則第九條免徵地價稅之規定，上訴人聲請至現場勘驗
    ，已無必要。準此，系爭土地於九十年十月十二日時既不符合土地稅減免規則第
    九條、第十條第一項減免地價稅之規定，被上訴人否准上訴人減免地價稅之申請
    ，依法即無不合。又被上訴人既已否准上訴人減免地價稅之申請，被上訴人仍依
    原來之規定據以核定其等九十年之地價稅，亦無不合。從而，被上訴人就上訴人
    申請減免地價稅所為之處分，及就上訴人等九十年地價稅之核課處分及復查決定
    ，均核無違誤。另系爭土地九十年地價稅既不適用土地稅減免規則第九條、第十
    條第一項減免地價稅之規定，被上訴人所屬大屯分處原就吉隆段一四二七、一四
    三五號等騎樓走廊地，按上揭規定減免課徵地價稅部分係為少課，依本院六十二
    年判字第二九八號判例意旨，自不得為更不利於上訴人之判決，因而為上訴人敗
    訴之判決。
四、本院核原判決依上開規定及說明，尚無違背法令。上訴意旨仍執陳詞並以上訴人
    提出之里長證明書及現場照片二張，原判決未論明不採之理由，指摘原判決有不
    適用法規或適用不當及不備理由之違背法令，求為廢棄改判。惟查原判決已引用
    財政部九十一年四月四日台財稅第○九一○四五二二九六號函明「土地稅減免
    規則第十條第一項所稱『騎樓走廊地』，係屬建築基地之一部分，其認定應以基
    地上有建築改良物為前提。未經建築之一般空地，無上開條項減免地價稅之適用
    。」上開函釋為財政部依其職權所作之解釋，尚無違反土地稅減免規則相關規定
    之情形，原判決予以援用，難謂有判決不適用法規或適用不當之違背法令。次查
    ：上訴人在原審雖提出里長證明書證明系爭土地確係無償供公共使用、通行。惟
    據上訴人提出之照片顯示系爭土地有停放多部汽車，核與被上訴人派員會同大里
    地政事務所及大里市公所之現場會勘記錄表相符，則系爭土地既係供私人停車之
    用，原判決乃認定不符上開法令之供公共通行使用之要件，亦難謂有不備理由之
    違背法令。況原判決對上訴人所訴各節，均已詳予剖析論駁，上訴意旨無非上訴
    人持其主觀法律見解之歧異，斤斤指摘。應認上訴意旨為無理由，應予駁回。
據上論結，本件上訴為無理由，爰依行政訴訟法第二百五十五條第一項、第九十八條
第三項前段，判決如主文。
中　　華　　民　　國　　九十三　　　年　　　七　　　　月　　　十五　　　日
                    最 高 行 政 法 院  第 四 庭
                                審 判 長 法  官　　　徐　樹　海
                                         法  官      鄭  淑  貞
                                         法  官　　　高　啟　燦
                                         法  官　　　吳　錦　龍
                                         法  官　　　林　茂　權
右  正  本  證  明  與  原  本  無  異
　　　　　　　　　　　　　　　　　　　　 法院書記官　張　雅　琴
中　　華　　民　　國　　九十三　　　年　　　七　　　　月　　　十六　　　日
